臺灣板橋地方法院民事判決　　　　　　　99年度訴字第1839號
原　　　告　鄭景仁
訴訟代理人　陳守文律師
複代理人　　郭佳瑋律師
被　　　告　鄭怡菁
訴訟代理人　施竣中律師
上列當事人間履行買賣契約等事件，本院於100年1月18日言詞辯
論終結，判決如下：
    主  文
原告之訴及假執行之聲請均駁回。
訴訟費用由原告負擔。
    事實及理由
一原告起訴主張：原告委託台灣房屋林口文化特許加盟店邑城不
  動產有限公司（下稱邑城公司）居間仲介向被告承購其所有坐
  落於新北市○○區○○段47地號及其上建物即門牌號碼為新北
  市林口區○○○路○段394巷36號14樓之2房屋（下稱系爭房地
  ），總價2,250萬元，並支付100萬元做為斡旋金，於99年5月5
  日邑城公司通知原告，被告同意以2250萬元出售，並在原證1
  之不動產買賣意願書及原告簽發之支付斡旋金支票影本上親自
  簽名，表示收受定金，依據原證1之不動產買賣意願書第4條第
  1 項之約定，斡旋金已轉為定金，兩造間之買賣契約意思表示
  已合致，並約定同年5月10日簽立不動產買賣契約，被告卻未
  依約與原告簽立買賣契約，嗣後仲介公司告知被告須調高出售
  總價至2,550萬元，依據原證1之不動產買賣意願書第4條第2項
  約定，於本意願書有效期限內，因賣方反悔不賣時或違反已約
  定事項致無法簽訂買賣契約時，賣方應加倍返還定金，經原告
  業已於99年5月11日寄發存證信函催告被告應加倍返還定金，
  被告仍置之不理，並於同年6月10日應被告方之邀，於下午8點
  在台灣房屋林口特區店內協談，被告仍拒絕簽約，為此，依據
  原證1之不動產買賣意願書第4條第2項之約定，提起本訴，並
  聲明：被告應給付原告100萬元，及自支付命令聲請狀繕本送
  達之翌日起至清償日止，按年利率百分之5計算之利息，並願
  供擔保請准宣告假執行。
二被告則以：
(一)原告提出之原證1之不動產買賣意願書，係原告向邑城公司表
  示有意購買被告所有系爭房地，契約當事人僅為原告與邑城公
  司，被告並非契約當事人，被告從未授權邑城公司代為出售系
  爭房地。另依不動產買賣意願書第4條之規定，自99年5月○日
  （日期為空白）起24小時止為斡旋有效期間，期滿後該意願書
  失其效力，且該意願書最下方簽署日期亦無記載，原證1之不
  動產買賣意願書是否有效，並非無疑，且被告並未勾選賣方同
  意出售一欄。
(二)縱依原證1之不動產買賣意願書第4條第1項規定，受託人邑城
  公司得代理買方將斡旋金視同定金交付賣方，然定金為要物契
  約須以金錢交付作為生效要件，原告簽發發票日為99年5月10
  日之遠期支票作為給付定金，於99年5月5日並無發生支付定金
  之效力，被告既未曾收受任何定金，自無所謂加倍返還買方定
  金義務，上開支票原告並無提示兌現，當日業經原告委由受託
  人邑城公司收回，自無將斡旋金視同定金交付被告之餘地。至
  於被告與壹零壹房地經紀顧問有限公司（下稱壹零壹公司）簽
  定之被證1之不動產專任委託銷售契約（下稱被證1之委託銷售
  契約），第9條委託銷售期間自99年5月4日起至99年5月8日，
  故縱然被告曾於原證1之不動產買賣意願書簽字，並未被告知
  邑城公司與壹零壹公司有何關係，且原約定於同年5月8日簽約
  ，遭不明人士任意塗改，被告並未同意更改定於5月10日與原
  告簽約。況被告於99年5月8日起與壹零壹公司間之不動產專任
  委託銷售契約即因期限屆滿已消滅。
(三)被告於99年5月8日起與壹零壹公司間之被證1委託銷售契約，
  係預定用於同類委託銷售契約條款而訂定之契約，係定型化契
  約，依消費者保護法第11條之1規定，應有30日以內之合理期
  間以供審閱全部條款內容，被告並未攜回系爭契約書審閱3 天
  ，壹零壹公司亦未向被告解說契約內容，更未提供實際成交行
  情，造成被告未詳閱全部條款即簽名委任，違反消費者保護法
  第11條之1規定，再者，上開契約第7條第2項關於買方同意出
  售條件，買賣契約書自動生效之約定，受託人得代收買賣定金
  ，顯係壹零壹公司減輕居間代售房屋之報告義務，被告須放棄
  其房屋出售與否之決定權，違反平等互惠原則及誠信原則，顯
  失公平而無效，按消費者保護法第11、12條明定，企業經營者
  在定型化契約中所用之條款，應本平等互惠之原則，定型化契
  約條款如有疑義時，應為有利於消費者之解釋；定型化契約中
  之條款違反誠信原則，對消費者顯失公平者，無效。因法律與
  契約之公正同為國民私法生活互惠誠信之保障，是私法契約
  當事人間之法律關係首重公平，亦即當事人所享之權利與所負
  之義務不僅不得與衡平原則有違，且該法律行為之內涵，當不
  能逸脫該法律行為所屬法律規範有關權利義務之分配之規定，
  若脫逸此種權利義務分配之典型甚遠，已超越契約相對人始料
  所及，縱該約款形式上經相對人同意訂入定型化契約內，亦應
  認該約定條款與誠實信用原則有悖，應屬無效。依據被證1之
  契約第7條約定，對仲介公司對於經營房屋仲介，對房屋之市
  場、價格、買氣、行銷…等，自比一般平民百姓專業，資訊亦
  多元且精細，為達成交目的，自冀賣方之價格較低為佳，以求
  至少於最低價出售後，享有一定比例之報酬，如於最低價以上
  賣出，其報酬亦水漲船高而加多；以賣方如為一般平民百姓言
  ，或許一輩子僅此一次賣屋，或因需款孔急不得不賣房子變現
  應急，其對於房市、合理價格，未必能及時掌握，亦難為適當
  價格之提出，仲介業者之建議即為賣價之參考，故常見仲介業
  者為能成交而請求減價賣出，鮮有仲介業者同意賣方加價之要
  求，故一旦簽訂仲介契約後，仲介業者往往以諸多理由並以專
  人或群組人馬，藉機博得賣方同意削價，而賣戶請求加價之可
  行性不高，即使賣方請求加價，仲介業者亦未必同意，形同賣
  方有減價之可能卻無右價之餘地，對於房市資訊較弱之賣主而
  言，於簽訂仲介契約後，對於價格部分，僅憑仲介之喜好調整
  ，而出賣人於資訊未能對等之情況下，一夕簽訂仲介契約，即
  無加價之空間，如認價格太低，亦憑任低價售出，對賣方而言
  並非公允。如賣方無意以低價出售時，仲介業者如藉機找人應
  買或以無應買意願者簽訂購屋承諾者，即可依據此條項請求賣
  方給付報酬，甚至違約金，不但不公亦恐存流弊。故本條項參
  諸消費者保護法之立法目的在於保護消費者權益，促進國民消
  費生活安全，提升國民消費生活品質等以觀，應認無效。
(三)聲明：原告之訴及假執行聲請均駁回，如受不利之判決，被告
  願供擔保，請准免為假執行宣告。
三兩造不爭執之事實（見99年12月22日筆錄，本院卷第74頁）
(一)原告於99年5月間簽署原證1不動產買賣意願書，委託訴外人邑
  城公司簽定不動產買賣意願書，願以新台幣（下同）2,250萬
  元，居間購買為被告所有坐落系爭房地，並交付斡旋金100 萬
  元之支票（陽信銀行為付款銀行，票據號碼為0000000、33817
  1，發票日為99年5月10日，受款人為被告，以下簡稱係爭支票
  ）予邑城公司，有原告提出之原證1之不動產買賣意願書、支
  票影本可按（見支付命令卷第4頁）。
(二)被告於99年5月4日委託壹零壹公司居間出售係爭房地，委託出
  售價格為實收2250萬元（包含220萬元之車位價款以及居間報
  酬在內），委託銷售期間為99年5月4日起至99年5月8日止。
四本件爭點及本院判斷（見99年12月22日筆錄，本院卷第75頁）
  原告起訴主張前揭事實，固提出原證1之不動產買賣意願書、
  原告簽發之支票2紙，存證信函一紙為據，被告則以前詞置辯
  ，因此兩造協議爭點為(一)兩造就係爭房地之買賣契約是否已成
  立？(二)原告得否依據原證1之不動產買賣意願書第4條第2項之
  約定請求被告加倍返還定金？）(三)被告是否有收受訂金100 萬
  元？？茲分述如下：
(一)買賣契約非要式行為，除第一百六十六條情形外，不論言詞或
  書據祇須意思表示合致即可成立，其寫立書據者，亦無履行何
  種方式之必要。若囑人簽字即係授權行為，當然對於本人直接
  生效（最高法院19年上字第335號判例意旨參照）。支票係流
  通有價證券，自可作為定金之用，當事人於交付收受作為定金
  之支票時，即有成立契約之合意，其契約應視為成立。（五十
  九年臺上字一一五二號判決、花蓮高分院六十二年九月份司法
  座談會)（司法院71年3月13日第一期司法業務研究會意見參照
  ）。參以證人丁福珠即受原告委託居間系爭房地買賣之承辦員
  於本院審理時證述：「法官問：（提示支付命令卷證一買賣意
  願書）承辦人是你嗎？）是的，被告簽名表示他同意這個金額
  賣給原告，他簽在賣方的地方，他簽的時候我並不在場，是周
  起帆拿去給被告簽的。」、「（法官問：支付命令卷證二的支
  票為何被告有簽名？）被告同意100萬的支票當作定金，他已
  經同意賣，後來支票沒有兌現，因為他沒有來簽約，所以支票
  沒有兌現，簽收支票影本，支票沒有給他簽收，支票沒有交給
  他。與原證一的買賣意願書一起簽。依照原證一的買賣意願書
  第五條，定金會轉為買賣價金的一部份，所以交由仲介公司保
  管，交支票影本給他簽收是要確認100萬元是買賣價金中的定
  金。」、「（原告訴訟代理人問：簽約完當日有約何時簽不動
  產買賣契約書？）經過聯繫之後是約定5月10日簽約，買方是
  我聯繫，賣方是周起帆聯繫。」、「（法官問：原證一上被告
  簽署的後方有寫99年5月5日17：00是何意？）是被告在99年5
  月5日下午5時同意以2250萬元賣給原告，同時也是被告簽署的
  時間。」等語（見100年1月18日筆錄），核與證人即周啟帆即
  受被告委託居間系爭房地買賣之承辦員於本院審理時證述：「
  （法官問：你是被告這方的委託人嗎？）對，是101房屋的受
  雇人，也是加盟台灣房屋，被證一上的簽名是我簽的，這件委
  託期間是99年5月4日到99年5月8日。」、「（法官問：（提示
  支付命令卷證一）是否你交給被告簽名的？）這是到他公司簽
  名的，這張就是原告同意這個價錢買，因為被告同意了，所以
  在上面簽名，5月5日就是當天下午5點簽的時間，被告當時在
  此時間同意以2250萬元賣給原告。上面的貳貳伍這個是我寫的
  ，因為在第二條承購總價也有寫了。當初約定的簽約時間是5
  月10日，因為5月9日他有來公司說不賣了，而且說5月10日簽
  約，要用一坪23萬元，總價25 00多萬才要賣。雙方的仲介都
  跟兩造說好是5月10日簽約。上面沒有勾選是我的疏失，當時
  被告確實有同意以2250萬元價格賣出並簽署。」、「（法官問
  ：（提示支付命令卷證二）這是什麼意思？）支票正本要交回
  公司，支票要軋進履約保證的帳戶，只是給他簽收這是買賣價
  金的一部份，被告知道這個支票是價金的一部份，是給他簽收
  影本。」等語（見100年1月18日筆錄），二人證詞互核相符，
  足見，被告已收受由原告交付作為定金原證2之支票2紙，並同
  意交由台灣房屋保管，匯入交易安全履約帳戶，作為系爭房地
  之買賣價金之一部分，被告自有成立買賣契約之合意，而買賣
  契約為諾成契約，只要兩造當事人就買賣價金、買賣標的之意
  思表示合致，雖未簽立正式之買賣契約，本件買賣契約已成立
  ，堪以認定。至於被告抗辯原證2支票，並未提示兌現，惟支
  票為流通之有價證券，自得作為支付定金之工具，無礙於本件
  買賣契約之成立，被告前開抗辯，自無理由。
(二)又原證1之不動產買賣意願書為原告與邑城公司間之契約，依
  據契約內容所示，係原告委託邑城公司仲介向被告購買系爭房
  地，原告同意以2250萬元之價金，購買系爭房地，並交付面額
  100萬元之支票作為斡旋金予受託人即邑城公司代為協調，有
  原證1之不動產買賣意願書可按，被告並非契約當事人，因此
  ，依據原證1之不動產買賣意願書第4條第2項後段約定「於本
  意願書有效期限內，因賣方反悔不賣或違反已約定事項致無法
  簽定賣賣契約時，賣方應加倍返還買方所付之訂金」等約定，
  基於債之相對性，被告既非契約當事人，自無受原證1之不動
  產買賣意願契約之拘束，據此，原告依據原證1之不動產買賣
  意願書第4條第2項之約定，請求被告加倍返還原告所支付之定
  金，並無理由。
五綜上述，原告依據原證1之不動產買賣意願書第4條第2項之約
  定，請求被告給付100萬元及自支付命令送達翌日起至清償日
  止按年息百分之五計算之利息，並無理由，應予駁回。
六原告既受敗訴判決，其假執行之聲請即失所依據，應併予駁回
  。
七本件事證已明，兩造其餘攻擊防禦方法及爭點，核與本件判決
  結果無涉，爰不一一論述。
八結論：原告之訴為無理由，依民事訴訟法第78條，判決如主文
  。
中    華    民    國   100    年    2     月    16    日
                  民事第三庭    法  官  徐玉玲
以上正本係照原本作成
如對本判決上訴，須於判決送達後20日之不變期間內，向本院
提出上訴狀。如委任律師提起上訴者，應一併繳納上訴審裁判
費。
中    華    民    國   100    年    2     月    16    日
                                書記官  蕭聖澄